臺灣高等法院民事判決　　　　　　　　　　　　　　　九十一年度上字第一三八號
　　上　訴　人　丙○○
　　　　　　　　甲○○
　　訴訟代理人　乙○○
　　被 上訴 人　臺灣臺北看守所
　　法定代理人　詹哲峰
　　訴訟代理人　陳坤鵬
右當事人間返還房屋等事件，上訴人對於中華民國九十年十二月二十四日臺灣臺北地
方法院九十年度訴字第二五九一號第一審判決提起上訴，本院判決如左：
    主    文
上訴駁回。
第二審訴訟費用由上訴人負擔。
    事實及理由
一、本件被上訴人主張：坐落台北市○○區○○段三小段五六九地號土地上門牌號碼
    台北市○○○路一六六號房屋（含圍牆內附連空地，下稱系爭房屋）係國有，由
    被上訴人負責管領。上訴人乙○○、丙○○自民國八十三年三月七日起，上訴人
    甲○○自八十六年九月十日起，均未經被上訴人同意，即無權占有系爭房屋，致
    被上訴人無法使用，屢經催告遷讓返還，均無結果，依最高法院二十九年上字第
    一○六一號判例意旨，被上訴人得代國家主張所有權人之權利，爰依民法第七百
    六十七條規定求為判命上訴人返還系爭房屋。又上訴人無權占有系爭房屋，可獲
    得相當於租金之利益，致被上訴人無法使用而受有損害，另依不當得利之法律關
    係求為判命(一)王志遠、丙○○應自八十三年四月一日起至八十六年九月九日止，
    按月給付被上訴人二萬三千六百五十六元。(二)甲○○、王志遠、丙○○應自八十
    六年九月十日起至遷讓返還系爭房屋之日止，按月給付被上訴人二萬三千六百五
    十六元等情。原審判決(一)上訴人甲○○、王志遠、丙○○應將系爭房屋返還被上
    訴人，並自八十六年九月十日起，至遷讓返還系爭房屋之日止，按月給付被上訴
    人一萬一千八百二十八元。(二)乙○○、丙○○應另給付被上訴人三萬四千四百九
    十七元，而駁回被上訴人其餘之訴，被上訴人就其敗訴部分則未據聲明不服，上
    訴人不服，就其敗訴部分提起上訴。被上訴人答辯聲明駁回上訴人之上訴。
二、上訴人則以：系爭房屋原屬被上訴人配予上訴人父母居住之眷舍，上訴人自四十
    七年起隨母居住已達四十餘年，嗣因房舍不敷使用，先後於原有建物前後自行加
    蓋，與原有房屋連成一體，難以分割，並另開後門以供出入，是被上訴人應僅得
    就原有建物主張權利。又六十八年間上訴人之先人辭世，被上訴人並未即時請求
    遷讓返還系爭房屋，至八十三年間始發函要求收回，則上訴人應有權繼續居住至
    與附近占用公地之違建戶同時處理為止。再者，上訴人乙○○服務於公立學校，
    迄今每月均須扣繳房租津貼七百元，並未受有利益，上訴人自無不當得利。況目
    前存款利率一再調降，縱認應計算占有房屋之利益，亦應以臺灣銀行公告一年期
    定期存款利率百分之五十為相當等語，資為抗辯。並上訴聲明(一)原判決不利上訴
　　人部分廢棄。(二)前開廢棄部分，被上訴人在第一審之訴及假執行之聲請均駁回。
三、兩造不爭之事實：
　　查本件被上訴人主張系爭房屋含其圍牆內附連空地為其管理之國有財產，上訴人
　　乙○○、丙○○自八十三年三月七日起，上訴人甲○○自八十六年九月十日起，
　　均未經被上訴人同意而占有系爭房屋，有戶籍謄本附原審卷可稽（見原審卷第十
　　五頁），並為被上訴人所不爭，堪信其為真實。
四、兩造爭執要旨：(一)上訴人是否無權占有系爭房屋？(二)其增建部分被上訴人可否一
    併請求返還？(三)上訴人是否應返還相當租金之不當得利？茲分別說明之：
  (一)上訴人係無權占有系爭房屋：
　　按以無權占有為原因請求返還所有物之訴訟事件，被告對原告所主張之所有權如
　　無爭執，而僅以自己並非無權占有為抗辯者，應就其具有正當占有權源之抗辯事
　　實負責舉證（參考最高法院八十二年度台上字第一四四一號判決）。本件上訴人
　　自認系爭房屋本為被上訴人前此貸予上訴人先人居住之眷舍，原借用人死亡之後
　　，業經被上訴人發函請求返還，是被上訴人與上訴人先人間之使用借貸關係目的
　　已完成，上訴人三人復未證明彼等有何繼續居住使用之合法權源，徒執己意求為
　　准其續住並與附近他人所有違章建築一併處理云云，尚非可採，上訴人無權占有
　　系爭房屋之事實堪以認定。
　(二)上訴人增建部分亦應一併返還：
　　上訴人抗辯現場局部房屋為其增建，但已承認該部分增建房屋與原有房屋連成一
　　體、難以分割。經原審法院履勘現場，上訴人所辯在原配住房屋加蓋之增建部分
　　，確係增建於原配住範圍之圍牆內，與原建物內部相連並利用相同門戶進出，與
　　上訴人前述自認意旨相符。是其增建部分已與原建物附合而成為一整體，成為原
　　建物之重要成分，依民法第八百十一條之規定，應由原建物之所有權人取得各該
　　增建部分之所有權（最高法院八十五年度台上字第八○七號判決參照）。其辯稱
　　被上訴人僅得就原配住部分主張權利，亦非可取。被上訴人主張上訴人無權占有
　　系爭房屋及據上訴人所增建之違章建築部分，自屬有據。
　(三)上訴人應返還被上訴人相當租金之不當得利：
　　次按無權占有他人不動產，可能獲得相當於租金之利益，為社會通常之觀念，應
　　於法定租金限額之範圍內，按其所受利益程度，對不動產所有人負返還不當得利
　　之責（最高法院六十一年台上字第一六九五號判例意旨參照）。被上訴人主張上
　　訴人無權占有系爭不動產，請求返還所受相當租金之利益，亦非無據。至上訴人
　　乙○○每月雖扣繳七百元之房屋津貼，係基於法令，就計入統一新俸之房租津貼
　　予以扣除係行政之規定，其扣線與被上訴人無關，其辯稱其未因系爭房屋而受利
　　益，尚非可採。查本件系爭房屋基地之申報地價，至八十六年七月起，調整為每
　　平方公尺七萬一千五百六十元，在此之前每平方公尺為一千一百三十四元，有土
　　地登記簿謄本附卷可稽（見原審北簡字第五０四一號卷證一）。本院斟酌現場房
　　屋之屋齡老舊，以及上訴人所辯每月因使用系爭房屋而受扣繳部分津貼等情形，
　　認其所受使用系爭房屋之利益，應以按照基地申報地價年息百分之五計算為相當
　　，亦即八十六年六月以前每月為一百八十七元 〔1,134×39.67÷100×5÷12 ＝
 　 187.44（角以下四捨五入）〕，八十六年七月以後每月為一萬一千八百二十八元
   〔71,560×39.67 ÷100×5÷12＝11, 828.27 角以下四捨五入）〕。上訴人乙○
　　○、丙○○於八十三年四月一日至八十六年六月三十日，占用系爭房屋卅九個月
　　，其間所受相當租金之利益為七千二百九十三元，八十六年七月一日至同年九月
　　九日共計二個月零九日，此部分因申報地價業已調整，相當租金之利益應為二萬
　　七千二百零四元，合計三萬四千四百九十七元。至於上訴人乙○○、丙○○、甲
　　○○自八十六年九月十日起，至返還本件房屋之日止，則應按月返還被上訴人相
　　當租金之不當得利一萬一千八百二十八元。被上訴人請求上訴人償付租金損害金
　　，於此範圍內核屬正當。
五、綜上所述，上訴人前開所辯均不足採。從而，被上訴人代國家行使所有物返還請
　　求權及返還不當得利之法律關係，求為判命上訴人返還系爭房屋及如上述之不當
　　得利，尚非無據，原審判決被上訴人上開部分勝訴，核無不合，上訴論旨，仍執
　　陳詞，指摘原判決此部分不當，聲明廢棄改判，為無理由，應予駁回上訴。
六、據上論結，本件上訴為無理由，依民事訴訟法第四百四十九條第一項、第七十八
　　條、第八十五條第一項前段，判決如主文。
中　　　華　　　民　　　國　　九十一 　 年　　  十  　　月　　 二十二 　日
　　　　　　　　　　　　　　　　民事第八庭
　　　　　　　　　　　　　　　　　　審判長法　官　鄭  三  源
　　　　　　　　　　　　　　　　　　　　　法　官　王  淇  梓
　　　　　　　　　　　　　　　　　　　　　法　官　郭　松　濤
右正本係照原本作成。
不得上訴。
中　　　華　　　民　　　國　　九十一  　年　　  十  　　月　　 二十三　 日
　　　　　　　　　　　　　　　　　　　　　書記官　方  素  珍
